臺灣高等法院民事判決
108年度重上字第804號
上  訴  人  富旺國際開發股份有限公司

法定代理人  林正雄
訴訟代理人  林坤賢律師
            張莠茹律師
被 上訴 人  台灣金聯資產管理股份有限公司

法定代理人  郭文進
訴訟代理人  陳丁章律師
上列當事人間請求給付違約金事件，上訴人對於中華民國108年7
月26日臺灣臺北地方法院107年度重訴字第816號第一審判決提起
上訴，本院於109年2月11日言詞辯論終結，判決如下：
    主      文
上訴駁回。
第二審訴訟費用由上訴人負擔。
    事實及理由
一、上訴人主張：伊於民國106年11月8日經由訴外人張祐菘居間
    仲介向被上訴人買受坐落臺南市○○區○○段000 地號等37筆土
    地及其上同段79之2建號建物（下合稱系爭不動產），總價
    金新臺幣（下同）2億8000萬元，因被上訴人代理人連文彬
    表示契約細節須經內部會議，故伊先簽立購買意向書（下稱
    系爭意向書）並交付面額1000萬元支票1紙 （下稱系爭支票
    ）作為斡旋金交付連文彬簽收，並約定於同年月28日簽訂買
    賣契約。嗣被上訴人於同年月14日兌現系爭支票，對於伊所
    提買賣系爭不動產之要約為承諾，兩造意思合致成立買賣契
    約，則依系爭意向書第6條約定，斡旋金即轉為買賣契約之
    定金，若被上訴人反悔不賣，需加倍返還。詎被上訴人於同
    年月27日發函向伊表示不同意出售系爭不動產並退還1000萬
    元，伊自得依系爭意向書第6條約定及類推適用民法第249 
    條第3款規定，擇一請求被上訴人返還1000萬元，及自起訴
    狀繕本送達翌日起至清償日止，按週年利率5％計算之利息等
    語。   
二、被上訴人則以：系爭意向書係上訴人單方擬定之要約意思表
    示，連文彬已當場向上訴人表明其無核決買賣系爭不動產之
    權限，需經公司開會決定是否出售系爭不動產，連文彬並未
    同意系爭意向書所載內容，伊不受拘束。依伊出售不動產之
    標準作業流程，申購者應先出具申購書並繳付申請保證金，
    總價達3000萬以上案件應由董事長核定，且需提報資產審議
    小組審議，上訴人所交付之系爭支票為申請保證金，伊依上
    述作業流程兌現系爭支票，並非承諾之意思表示，系爭支票
    亦非定金，伊向上訴人表示不同意申購後，已將1000萬元退
    還上訴人，伊並無加倍返還1000萬元之義務等語，資為抗辯
    。
三、原審為上訴人敗訴之判決，上訴人不服，提起上訴，聲明：
    ㈠原判決廢棄；㈡被上訴人應給付上訴人1000萬元，及自起訴
    狀繕本送達翌日起至清償日止，按週年利率5％計算之利息；
    ㈢願供擔保請准宣告假執行。被上訴人答辯聲明：㈠上訴駁回
    ；㈡如受不利之判決，願供擔保請准宣告免為假執行。
四、上訴人主張其於106年11月8日出具系爭意向書及系爭支票予
    連文彬向被上訴人申購系爭不動產，系爭支票經被上訴人於
    同年月14日提示兌現，惟被上訴人於同年月27日發函表示不
    願出售系爭不動產，並要求其提供帳戶以匯還1000萬元，經
    其主張買賣契約已經成立，被上訴人乃將1000萬元提存於臺
    灣臺中地方法院，嗣由其領回等情（見原審卷第121頁、本
    院卷第70頁），為被上訴人所不爭執（見原審卷第125頁）
    ，並有兩造所提系爭意向書、系爭支票、網路銀行帳戶明細
    、被上訴人106年11月27日函、上訴人106年11月29日函、被
    上訴人106年12月4日函、106年12月8日提存書、郵局存證信
    函為證（見原審卷第23-25、29、31頁、第65-75頁），堪信
    為真實。
五、上訴人主張：系爭意向書為其所提要約，被上訴人依系爭意
    向書第6條兌現系爭支票，即係對於其依系爭意向書所提要
    約之承諾，兩造已合意成立買賣契約，1000萬元轉為買賣契
    約之定金，被上訴人事後反悔不依系爭意向書所載內容履行
    ，其得請求被上訴人加倍返還1000萬元等語，為被上訴人所
    否認，並以前詞置辯。按要約定有承諾期限者，非於其期限
    內為承諾，失其拘束力，民法第158條定有明文。又按契約
    如因要約與承諾而成立者，其承諾之內容必須與要約之內容
    完全一致（客觀上一致），契約始能成立（最高法院103年
    度台上字第1844號判決意旨參照）。準此，應由上訴人舉證
    證明被上訴人在其依系爭意向書所為要約之期限內已為內容
    一致之承諾，兩造始能成立買賣契約。惟查：
  ㈠依系爭意向書第4條明訂：「有效期間：中華民國106年11月0
    8日起至106年11月10日止，共計3日。屆期，本意向書自動
    失效」（見原審卷第23頁）。上訴人雖主張被上訴人於106
    年11月14日兌現系爭支票為承諾之意思表示云云，惟被上訴
    人並非於106年11月10日期限前為承諾，則依民法第158條規
    定，上訴人依系爭意向書所為要約已於106年11月10日失其
    拘束力，上訴人主張被上訴人於106年11月14日對其要約為
    承諾，兩造成立買賣契約云云，顯非可取。況被上訴人之資
    產審議委員會於106年11月23日決議將系爭土地與他筆土地
    併以公開比價方式出售，不同意以2億8千萬元將系爭土地出
    售予上訴人，亦有會議記錄可憑（見本院卷第241-246頁）
    ，可見被上訴人從未為與上訴人依系爭意向書所為要約內容
    一致之承諾意思表示，兩造並未成立買賣契約。
  ㈡上訴人雖主張：依系爭意向書第6條約定，被上訴人兌現系爭
    支票即為同意系爭意向書所載買賣條件，則買賣契約成立云
    云。惟查：
  ⑴系爭意向書僅蓋有上訴人之大小章，並無被上訴人之簽章（
    見原審卷第23頁），而連文彬即當時被上訴人資產管理部科
    長雖有簽收系爭支票（見原審卷第25頁），惟據連文彬證稱
    ：伊僅代為受理上訴人所提申購案，匯集相關資料交給被上
    訴人內部之資產審議委員會決定是否同意申購，並無決定出
    賣或價格之權限；系爭意向書係上訴人單方意思表示，故伊
    未簽名，上訴人繳交系爭支票作為要約保證金，伊方可上呈
    資產審議委員會開會，伊有向上訴人確認可以兌領系爭支票
    等語（見原審卷第233-234頁），在場證人詹明珺即當時上
    訴人之開發部協理亦證述：系爭意向書是伊按照上訴人歷來
    慣例格式修改製作的，連文彬於106年11月8日當場有說他要
    上呈簽送等語（見原審卷第237-238頁），可見上訴人明知
    連文彬並無代理被上訴人決定系爭不動產買賣相關事務之權
    限，尚須經過被上訴人內部核決程序始能為有效之承諾，且
    系爭意向書係上訴人單方擬定之文書，上訴人亦明知連文彬
    並未代理被上訴人承諾系爭意向書之內容，僅收受系爭意向
    書及系爭支票轉呈被上訴人內部核決，故難認兩造就系爭意
    向書之內容已達成合意，則被上訴人辯稱其不受系爭意向書
    拘束，即為可取。上訴人依系爭意向書第6條：「若上述買
    賣條件經賣方同意並收取斡旋金，即轉為定金，若賣方反悔
    ，須加倍償還買方」，請求被上訴人加倍返還1000萬元云云
    ，並非有據。
  ⑵上訴人主張：伊交付系爭支票係作為「斡旋金」之用，依「
    斡旋金」之交易習慣，被上訴人同意買賣條件才會收取系爭
    支票，若被上訴人不同意買賣條件，應直接將系爭支票返還
    云云。然據證人連文彬證稱：上訴人繳交系爭支票係要約保
    證金等語（見原審卷第234-235頁），且查依被上訴人所提
    其在不動產交易習慣上所用制式格式之「不動產購買申請書
    」第3條明訂：「㈠申請人於提出申請之同時，交付票面金額
    為＿＿整……之支票乙紙……予貴公司逕行提示兌領，憑以作為申
    請保證金。㈡申請人就前項之申請保證金係作為申請人願意
    履行本申請書各該條款義務之擔保，並且明白貴公司兌領申
    請保證金票據之行僅表示貴公司願意評估是否接受本件申請
    案，並不代表申請人與貴公司業經達成讓售之合意，亦不因
    而認定貴公司具有任何讓售標的不動產之義務。㈢貴公司如
    未能核准本件申請時，貴公司僅需無息將申請保證金同額之
    現金匯付至申請人如下指定之帳戶，申請人絕不向貴公司請
    求為任何形式之補償」（見原審卷第196-197頁），堪認被
    上訴人抗辯其並非收受「斡旋金」，而係依公司作業收受「
    申請保證金」等語，尚為可取。而被上訴人於106年11月14
    日兌領系爭支票，嗣資產審議委員會於同年月23日決議擬將
    系爭土地與另筆土地併同以公開比價方式出售（見本院卷第
    241-246頁之會議記錄）後，旋於同年月27日發函通知上訴
    人不同意出售，並將匯還系爭支票同額款項（見原審卷第31
    頁之被上訴人函），可見兩造就系爭支票之性質及兌領系爭
    支票之法律效果顯然未達意思合致。上訴人逕將系爭支票定
    性為「斡旋金」，並主張依「斡旋金」之交易習慣，被上訴
    人兌領系爭支票即為承諾其所提買賣條件云云，難認可取。
  ⑶至於證人張祐菘證稱：連文彬當場同意以2億8000萬元出售系
    爭不動產予上訴人，買賣契約已經成立，被上訴人事後也兌
    現系爭支票，如果沒有成立買賣契約，被上訴人怎會兌現系
    爭支票云云（見原審卷第181-183頁）。然與系爭意向書第3
    條關於其要約之「有效期間」為3日，第5條「但書條件：若
    有不符下列情形之一者，本意向書自動失效，賣方應立即返
    還斡旋金」及第6條：「若上述買賣條件經賣方同意並收取
    斡旋金，即轉為定金」等內容（見原審卷第23頁），並不相
    符。況兩造於106年11月8日並未合意成立買賣契約，已如前
    述，證人張祐菘上開證詞自不足據為有利於上訴人之認定。
  ㈢上訴人再主張：縱兩造未成立買賣契約，亦得類推適用民法
    第249條第3款規定請求被上訴人加倍返還定金云云。惟定金
    契約仍須經兩造意思表示一致始能成立，承前㈡⑵、⑶所述，
    上訴人不能證明兩造對於系爭支票之性質及效果已達意思合
    致，難認兩造已合意成立定金契約。從而，上訴人主張類推
    適用民法第249條第3款規定請求被上訴人加倍返還定金云云
    ，亦非可採。
六、綜上所述，上訴人依系爭意向書第6條約定及類推適用民法
    第249條第3款規定，擇一請求被上訴人給付1000萬元，及自
    起訴狀繕本送達之翌日起至清償日止，按週年利率5％計算之
    利息，均非正當，不應准許。從而原審所為上訴人敗訴之判
    決，並無不合。上訴論旨指摘原判決不當，求予廢棄改判，
    為無理由，應駁回其上訴。
七、本件事證已臻明確，兩造其餘之攻擊或防禦方法及所用之證
    據，經本院斟酌後，認為均不足以影響本判決之結果，爰不
    逐一論列，附此敘明。
八、據上論結，本件上訴為無理由，依民事訴訟法第449條第1項
    、第78條，判決如主文。
中　　華　　民　　國　 109　　年　　2 　　月　　25　　日
                  民事第二十五庭
                      審判長法  官  謝碧莉
                            法  官  陳月雯
                            法  官  林晏如
正本係照原本作成。
如不服本判決，應於收受送達後20日內向本院提出上訴書狀，其
未表明上訴理由者，應於提出上訴後20日內向本院補提理由書狀
（均須按他造當事人之人數附繕本）上訴時應提出委任律師或具
有律師資格之人之委任狀；委任有律師資格者，另應附具律師資
格證書及釋明委任人與受任人有民事訴訟法第466 條之1第1項但
書或第2項（詳附註）所定關係之釋明文書影本。如委任律師提
起上訴者，應一併繳納上訴審裁判費。
中　　華　　民　　國　　109 　年　　2 　　月　　25　　日
　　　　　　　　　　　　　
                            書記官  簡維萍
附註：
民事訴訟法第466條之1（第1項、第2項）：
對於第二審判決上訴，上訴人應委任律師為訴訟代理人。但上訴
人或其法定代理人具有律師資格者，不在此限。
上訴人之配偶、三親等內之血親、二親等內之姻親，或上訴人為
法人、中央或地方機關時，其所屬專任人員具有律師資格並經法
院認為適當者，亦得為第三審訴訟代理人。